【裁判字號】    89,重訴,776
【裁判日期】    891108
【裁判案由】    返還寄託物
【裁判全文】
臺灣臺中地方法院民事判決  八十九年重訴字第七七六號
    原      告  諧成塑膠廠股份有限公司
    法定代理人  宋亞安
    訴訟代理人  洪錫欽律師
    被      告  華僑商業銀行股份有限公司民權分公司
                            設.
    法定代理人  廖大周      住.
    訴訟代理人  蕭顯榮律師
右當事人間請求返還寄託物事件，本院判決如左：
    主      文
原告之訴及假執行之聲請均駁回。
訴訟費用由原告負擔。
    事      實
甲、原告方面：
一、聲明：被告應給付原告新台幣壹仟捌佰壹拾柒萬陸仟捌佰零捌元，及自附表所示
    利息起算日起至清償日止，按週年利率百分之五計算之利息。並陳明願供擔保請
    准宣告假執行。
二、陳述：
（一）原告於被告銀行開立活期存款六二一—五帳戶，外匯活期存款三七三—二○帳
      戶，兩造成立消費寄託之法律關係。因原告之控管甚嚴，該帳戶之存摺雖由訴
      外人會計朱瓊霞保管，但三顆印鑑章由賴惠美及副總經理陳輝泰分別保管，且
      原告公司從未提領大額現金，被告並為表示其服務良好，經常由業務人員到原
      告公司服務，因此原告如要提領現金，因其金額不大（均低於新台幣六萬元）
      ，均以電話向被告業務人員表示，由其提領現金至原告公司，而在原告公司當
      場點收並用印。但於民國（下同）八十九年一月底，原告發現上開存款遭會計
      朱瓊霞以偽刻印章向被告詐領，由其配偶高芳園佯稱司機前往領取，經原告報
      請台中市警察局第一分局偵辦，刻由台中地方法院檢察署偵查中，惟被告人謀
      不臧，至為明顯。(一)附表一所示之日期及金額均係朱瓊霞以偽刻印章之方式，
      向被告詐領存款，金額合計達新台幣一千五百二十二萬零三十元，次數達三十
      四次之多，被告係專業金融機構，對於客戶存款之保管，自應善盡職責，而訴
      外人朱瓊華使用偽刻之印章取款，被告職員只要稍加查證即能發現偽造情事，
      且原告從未提領大額現金，僅需向原告查詢確認，即能發現弊端，但取款憑條
      上之受理櫃員與驗印均係同一人（柯淑珠或封德航），顯然該二行員有怠於職
      務未為查詢，難辭其咎，被告未落實驗印工作，亦是造成朱瓊霞得以詐領之主
      要原因。(二)附表二之款項為外匯活期存款，遭朱瓊霞詐領達美金九萬一千元，
      折合新台幣二百九十五萬六千七百七十八元。經查原告除因人員出差需要，提
      領小額美金現鈔外，並無提領美金現金之情形，但竟遭訴外人朱瓊霞詐領金額
      達九萬一千元之許，由附表二顯示：訴外人朱瓊霞分別於八十八年四月二十六
      日、二十九日提領美金八千五百元，同年五月七日、十一日分別提領五千元、
      七千元，而五月十七日、二十七日、六月八日提領美金一萬元，此異常之提領
      ，被告未為查證復又未詳細核對印章，其過失至為灼然。
（二）按「乙種活期存款戶與金融機關之間為消費寄託關係‧‧‧第三人持真正存摺
      而蓋用偽造之印章於取款條上提取存款，則不能認係債權之準占有人。縱令金
      融機關以定式契約與存款戶訂有特約，約明存款戶事前承認，如金融機關已盡
      善良管理人之注意義務，以肉眼辨認，不能發現蓋於取款條上印章係屬偽造而
      照數付款時，對存款戶即發生清償之效力，亦因此項定式契約之特約，有違公
      共秩序，應解為無效，不能認為合於同條第一款規定，謂金融機關向第三人清
      償係經債權人即存款戶之承認而生清償之效力」，最高法院七十三年度第十一
      次民事庭決議可參。因此，本件訴外人朱瓊霞詐領上開款項之損失，應由被告
      負責，與原告無涉。按「未定返還期間者，受寄人得隨時返還寄託物，定有返
      還期限者，受寄人非有不得已之事由，不得於期限屆滿前返還寄託物」、「受
      寄人返還寄託物時，應將該物之孳息，一併返還」，民法第五百九十八條、第
      五百九十九條分別定有明文，原告爰本依上開規定，求為判決如聲明所示。
（三）對於被告抗辯之陳述：(一)被告既主張訴外人朱瓊霞以偽刻之印章詐領時，渠為
      債權之準占有人，被告向其清償，自對原告發生清償之效力，債之關係以消滅
      云云，自屬無稽，益見原告之存款遭朱瓊霞詐領之時起，被告即已拒絕原告領
      取存款，自應由斯時起，依法定利率支付利息。(二)縱或不然，原告多次前往取
      款，均遭被告以已為清償拒絕，經原告於八十九年三月十日發函，而被告於八
      十九年三月十六日函覆：「一、來函所指顯與事實不符，二、貴公司如需借款
      週轉，歡迎按規定申請辦理」，亦證明原告最遲至八十九年三月十日前即多次
      請求被告付款遭拒，而被告於同年三月十六日來函拒絕原告領取存款，顯見被
      告有給付遲延情事，原告自得依民法第二百三十三條第一項及第二百零三條之
      規定，請求自八十九年三月十日起至清償日止，按週年利率百分之五計算之遲
      延利息。且被告拒絕付款後，原告週轉頓失，迫不得已，於八十九年三月八日
      向台灣中小企業銀行借貸四百五十萬元，復於八十九年四月十八日向彰化銀行
      借款一千二百萬元，依年息百分之六點三五計息，此部分之多為支付之利息，
      乃被告遲延給付所致，依民法第二百三十三條第三項規定「‧‧‧債權人證明
      有其他損害，並得請求賠償」，是以由原告另為借貸之後，因而支付之利息，
      即為該條項所稱之其他損害，應自斯時起，依該借貸所支付之利率，算付利息
      。(三)依朱瓊霞於警訊時所供：「（問：平日公司內如需要提領該存摺內之資金
      時之程序如何？）如要提領時老闆會要銀行的拿錢到公司來，並由公司的人點
      收無誤後再簽取款單給銀行的人拿回去入帳」，據此以觀，朱瓊霞僅保管存摺
      ，並無領款之職務，是朱女以電話向被告公司表示領取大筆現金之時，既非原
      先之固定連絡管道與對象，被告之承辦人員不可能毫無戒心，即任其取款，亦
      明被告作業流程之疏失不當。(四)又依修正前民法第六百零三條規定：「寄託物
      為金錢時，推定受寄人無返還原物之義務，但須返還同數額，受寄人依前項僅
      須返還同一數額者，寄託物之利益及危險，於該物交付時，移轉於受寄人」此
      即危險應由受寄人負擔之明文規定，是本件存款遭詐領之不利益，自應由被告
      承擔。
三、證據：提出存款取款憑條四十五張（外匯存款部分十一張）、原告八十九年三月
    十日函一件、掛號郵件回執二件、被告八十九年三月十六日八九僑銀權營字第二
    六號函一件、借據二張（以上均為影本）為證。
乙、被告方面：
一、聲明：請求駁回原告之訴及假執行之聲請。並陳明如受不利益之判決，願供擔保
    請免為假執行之宣告。
二、陳述：
（一）系爭外匯活期存款七筆（八十八年四月二十六日至八十八年六月八日）美金五
      萬九千元部分，係原告之會計朱瓊霞持其保管之原告存摺及真正之印章，向被
      告領取帳戶內之存款，則被告善意對其債權之準占有人朱瓊霞為清償，自對原
      告發生清償之效力。
（二）其餘活期存款三十四筆及外匯活期存款四筆（八十八年七月十二日至八十八年
      七月二十一日）部分，領款之印鑑雖經鑑定與真正印鑑不符，惟非肉眼所能辨
      識，致被冒領，原告亦自認「被告之行員，疏漏不察」被朱瓊霞以偽刻之印章
      詐領現金，微論被告否認其行員有與朱瓊霞勾串情事，原告託詞主張被告職員
      勾串朱瓊霞云云，不足採信。
（三）金錢寄託適用關於消費借貸之規定，原告將金錢寄託被告時，交付之金錢所有
      權即已歸屬被告，訴外人朱瓊霞為原告僱用之會計，經管原告財務、會計事務
      ，且原告自認將系爭存摺交由會計保管，是原告對於選任朱女為會計及監督其
      職務之執行，理應盡相當之注意，朱瓊霞持其職務上所保管之存摺，盜刻原告
      之印章，冒領前項活期存款三十四筆及外匯活期存款四筆款項屬實，顯因執行
      職務不法侵害被告之權利，依民法第一百八十八條第一項及第二百二十四條之
      規定，原告自應與朱瓊霞負連帶賠償責任，或與自己之故意過失負同一責任。
      是被告對原告果負有返還被冒領部分金錢之債務，既經原告就所受損害之損害
      賠償債權與被告所負返還寄託物債務，主張抵銷，則兩造間債之關係即已消滅
      ，本件原告之請求即無理由。
（四）被告係以收受存款，供給短期信用為主要營運之商業銀行，客戶乃被告之衣食
      父母，對之無不盡保障權益之能事，客戶存款如被冒領，非但影響銀行與客戶
      之關係，且銀行本身亦受損害，被告焉有不嚴加查證之理。本件純因朱瓊霞係
      原告之會計，經常代原告與被告交易，既持有原告之存摺，所蓋印文復無法以
      肉眼辨認，致被冒領，完全與被告受理行員是否為柯淑珠或封德航或為其他行
      員等無涉，本件被告行員既無疏失，亦難執以被告平日為服務客戶，由行員親
      送小額現款予原告之情，即認被告未查知朱瓊霞冒領，即有疏失不當之處。
三、證據：提出取款憑條四十六張、匯款委託書一張、活期存款存摺四本、外匯活期
    存款存摺一本（以上均為影本）為證。
丙、本院依職權調取臺灣臺中地方法院檢察署八十九年度偵字第一三六九六號偵查卷
    宗。
    理      由
一、本件原告主張：其於被告銀行開立活期存款六二一—五帳戶，外匯活期存款三七
    三—二○帳戶，詎原告公司之會計朱瓊霞分別於附表所示之日期，持其所保管之
    存摺及偽造之印章向被告詐領各該帳戶內之存款。被告係專業金融機構，對於客
    戶存款之保管，自應善盡職責，朱瓊華使用偽刻之印章取款，被告職員只要稍加
    查證即能發現偽造，且原告從未提領大額現金，訴外人朱瓊霞取款情形，顯逾兩
    造交易常情，被告僅需向原告查詢確認，即能發現弊端，但取款憑條上之受理櫃
    員與驗印均係同一人，顯然被告行員有怠於職務情事，是被告縱已將附表所示之
    款項交付予訴外人朱瓊霞，對於原告仍不生清償之效力，爰依民法第五百九十八
    條、第五百九十九條之規定，求為判決如聲明所示。被告則以：附表二編號一至
    七號外匯活期存款七筆（美金五萬九千元）部分，係原告之會計朱瓊霞持其保管
    之原告存摺及真正之印章，向被告領取帳戶內之存款，則被告係對債權之準占有
    人為清償，自對原告發生清償之效力。其餘附表一所示之活期存款三十四筆及附
    表二編號八至十一號外匯活期存款四筆部分，訴外人朱瓊霞用以領款之印鑑雖經
    鑑定與真正印鑑不符，惟非肉眼所能辨識，被告行員亦無與朱瓊霞有勾串情事，
    且各該存款既因寄託予被告，所有權已歸屬被告，訴外人朱瓊霞為原告僱用之會
    計，經管原告財務、會計事務，其竟持其職務上所保管之存摺，盜刻原告之印章
    ，冒領前開活期存款三十四筆及外匯活期存款四筆款項屬實，顯因執行職務不法
    侵害被告之權利，依民法第一百八十八條第一項及第二百二十四條之規定，原告
    自應與朱瓊霞負連帶賠償責任，或與自己之故意過失負同一責任。故被告以其損
    害賠償之債權與被告所負返還寄託物債務主張抵銷，則兩造間債之關係因此消滅
    ，原告之請求即無理由等語資為抗辯。
二、原告主張其於被告銀行開立活期存款六二一—五帳戶，外匯活期存款三七三—二
    ○帳戶，詎原告公司之會計朱瓊霞分別於附表一、二所示之日期，持其所保管之
    原告存摺及偽造之印章向被告詐領各該帳戶內款項之事實，業據原告提出取款憑
    條影本四十五張為證，並為被告所不爭執。而訴外人朱瓊霞持原告之真正存摺，
    分別於附表一、二所示之日期向被告領取款項，其中附表一所示之活期存款三十
    四筆及附表二編號八至十一號所示之外匯活期存款四筆之取款憑條上之「諧成塑
    膠廠股份有限公司」、「宋亞安」、「陳輝泰」印文，均係訴外人朱瓊霞以偽造
    之印章所蓋，另附表二編號一至七號所示七筆外匯活期存款取款憑條上之印文，
    係屬原告真正印鑑蓋用等情，已經內政部警政署刑事警察局鑑驗屬實，有該局八
    十九年六月十四日刑鑑字第七一七七五號函一件存於臺灣臺中地方法院檢察署八
    十九年度偵字第一三六九六號偵查卷內可憑，是此部分之事實堪以認定。
三、按「乙種活期存款戶與金融機關之間為消費寄託關係，第三人持真正存摺並在取
    款條上盜蓋存款戶真正印章向金融機關提取存款，金融機關不知其係冒領而如數
    給付時，為善意的向債權之準占有人清償，依民法第三百十條第二款規定，對存
    款戶有清償之效力」，最高法院七十三年度第十一次民事庭會議決議可資參照。
    本件附表二編號一至七號所示七筆外匯活期存款取款憑條上之「諧成塑膠廠股份
    有限公司」、「宋亞安」、「陳輝泰」印文，係屬原告真正印鑑所蓋用等情，已
    如前述，換言之，訴外人朱瓊霞持原告之真正存摺，並以蓋有原告真正印章之取
    款憑條向被告提取存款，倘被告之行員不知朱瓊霞係冒領而如數給付時，依上開
    說明，應認被告為善意的向債權之準占有人清償，對原告有清償之效力。經查，
    原告雖主張訴外人朱瓊霞盜領款項時，被告驗印之行員均係柯淑珠或封德航二人
    ，該二人怠於職務未向原告查詢，顯有與朱瓊霞勾串之虞，惟此情已經被告否認
    ，且無證據可資證明該二人係明知朱女冒領情事。再者依附表二編號一至七號所
    示七筆外匯活期存款之領款時間（八十八年四月二十六日至六月八日）觀之，此
    係朱瓊霞連續四十五次冒領行為之前七件，而訴外人朱瓊霞係自八十八年七月間
    始偽造印章盜領一節，已經朱瓊霞於警訊時供認無誤（見上開偵查卷八十九年二
    月十一日警訊筆錄），果被告上開二名行員與朱瓊霞有互為勾串，人謀不臧之情
    ，則朱女自可全部使用真正印章蓋用取款憑條遂其犯行，焉有偽刻印章盜領，徒
    留犯罪證據之理？是原告主張被告職員柯淑珠、封德航與朱瓊霞間有勾串情事云
    云，洵不足採，而被告職員對於朱瓊霞之冒領行為應不知情，堪以是認。從而附
    表二編號一至七號部分之款項，被告既已善意的向債權之準占有人清償，對原告
    有清償之效力，原告請求被告應給付該部分之款項，及自所示日期至清償日止，
    按年息百分之五計算之利息，要屬無據，應予駁回。
四、此外，附表一所示之活期存款三十四筆及附表二編號八至十一號所示之外匯活期
    存款四筆之取款憑條上之印文，均係訴外人朱瓊霞以偽刻印章蓋用，已如前述，
    是訴外人朱瓊霞所持存摺雖屬真正，但取款憑條上之印文既屬偽造，縱該偽造之
    印文為肉眼所不能分辨，被告因此如數付款，亦不能依前開民法第三百十條第二
    款之規定，對原告主張已生清償之效力（最高法院六十八年度第六次民事庭會議
    決議參照），是原告非不得依民法第五百九十八條、五百九十九條之規定，向被
    告主張寄託物返還請求權。惟被告以朱瓊華係原告之受僱人，其因執行職務不法
    侵害被告權利，原告應連帶負損害賠償責任，並就此損害賠償債權與前開寄託物
    返還債務主張抵銷等語。故被告之主張是否有理，端視原告就訴外人朱瓊霞之冒
    領行為，應否負連帶賠償之責。按「銀行接受無償存款，其與存戶間，乃屬金錢
    寄託關係，按寄託偽金錢時，推定受寄人無返還原物之義務，僅須返還同一數額
    。又受寄人僅須返還同一數額者，寄託物之利益及危險，於該物交付時移轉於受
    寄人，為民法第六百零三條第一項及第二項所明定，本件存款倘確係被第三人所
    冒領，則受損害者乃銀行」（最高法院五十五年度台上字第三○一八號判例參照
    ）。本件訴外人朱瓊霞既以偽刻之印章向被告冒領上開三十八筆存款，顯係「故
    意以背於善良風俗之方法加損害於被告」，依民法第一百八十四條第一項後段之
    規定，朱瓊華對於被告之金錢損害，自應負賠償責任甚為明確。且查，訴外人朱
    瓊霞係原告公司之會計，為原告公司之受僱人，而上開存摺均由其保管一節，已
    經原告所自承，雖原告陳稱公司印鑑均由賴惠美及副總經理陳輝泰分別保管，朱
    女無持有印鑑云云，然依前所述，訴外人所領取附表二編號一至七號等七筆美金
    活期存款，所持取款憑條上蓋用之印文均屬真正，已見訴外人朱瓊霞自八十八年
    四月二十六日起至同年六月二十八日為止之期間內曾經持有真正印鑑，故原告所
    陳「朱女無持有印鑑之情」等語，已非無疑。況朱瓊霞既係原告公司之會計，本
    負有保管原告公司存摺之職責，而其經管會計、帳務，與存款之管控、核對有相
    當之關連，故其持有公司真正存摺領取公司帳戶內之存款，客觀上已難認與其執
    行職務無關，且參以附卷之取款憑條所示，如欲領取原告帳戶內存款，需同時蓋
    用原告公司、負責人宋亞安及副總經理陳輝泰等三人之印鑑章，是訴外人朱瓊霞
    縱未授命保管上開三枚印鑑章，惟其利用經管會計做帳職務之便，以蓋用真正印
    鑑單據上之印文偽刻印章，再以偽刻之印章持真正之存摺向被告詐領存款，核屬
    因執行職務所為之侵權行為，灼然至明。而訴外人朱瓊霞自八十八年四月二十六
    日起至八十九年一月二十五日止，九個月間連續冒領存款四十五次，合計金額高
    達新台幣一千八百萬元後，原告始生警覺，原告未盡其選任及監督之責亦明，準
    此，原告對於被告因訴外人朱瓊霞冒領此部分存款所受之損害，自應與朱女負連
    帶賠償之責。職之，被告以此對於原告損害賠償之金錢債權與前述原告對於被告
    之寄託物返還之金錢債務主張抵銷，於法有據，則兩造相互間債之關係，既因被
    告主張抵銷而消滅，從而原告請求被告應給付此部分之款項，及自所示日期至清
    償日止，按年息百分之五計算之利息，亦無理由，不應准許。而其假執行之聲請
    ，因訴之駁回而失所依附，應併駁回之。
六、本件事證已臻明確，兩造其餘攻擊、防禦方法，核與判決之結果不生影響，爰無
    一一審論之必要，附此敘明。
七、結論：本件原告之訴為無理由，依民事訴訟法第七十八條，判決如主文。
中      華      民      國    八十九    年     十一     月      八      日
                                        臺灣臺中地方法院民事第四庭
~B法      官  王  邁  揚
右為正本，係照原本作成。
附記一如不服本判決，應於判決送達後二十日內，向本院提出上訴狀。
中      華      民      國    八十九    年     十一     月      八      日
~B法院書記官


司法院資訊處製作；財團法人民間司法改革基金會備份。
